臺灣板橋地方法院刑事判決　　　　　　　100年度易字第530號
公　訴　人　臺灣板橋地方法院檢察署檢察官
被　　　告　劉德權
選任辯護人　蕭晴旭律師
上列被告因妨害名譽案件，經檢察官提起公訴（99年度偵字第
32302號 ），本院判決如下：
    主  文
劉德權意圖散布於眾，散布文字而指摘足以毀損他人名譽之事，
處拘役伍拾日，如易科罰金，以新台幣壹仟元折算壹日。
    事  實
一、劉德權與劉德忠為兄弟，係家庭暴力防治法第3 條第4 款之
    家庭成員。詎劉德權因其妻與劉德忠間之妨害性自主官司（
    經臺灣板橋地方法院於民國100 年3 月18日以99年度偵字第
    21317 號為不起訴處分，嗣經臺灣高等檢察署發回續查中）
    ，竟意圖散布於眾，於99年8 月31日，在臺北縣板橋市（現
    改制為新北市板橋區○○○路○ 段朋友住處內，以電腦設備
    連接至網際網路，並以其所申設之derek0707@kimo.com電子
    郵件帳號寄發如附表所示內容之電子郵件至劉德忠任職之台
    灣曼羅蘭股份有限公司（下稱曼羅蘭公司）新聞聯絡人之電
    子郵件信箱（david.kuo@manrolandchina.com），及該公司
    委請之盛燦公關公司聯絡人潘靜斐之電子郵件信箱（cfpan@
    crater.com.tw ），電子郵件內容提及：「以他個人的行為
    （我們認識30年有餘）有可能會帶走公司的財產，工程材料
    ，或金錢潛逃，並且不排除會對女性員工性侵後再離職。再
    三告知，該員於任職期間有多次私底下與該配合的客戶進行
    私底下的維修交易，從中賺取牟利，此案件是經由劉X 忠親
    口轉述，還可請貴公司向配合的客戶進行調查」等語，足以
    損害劉德忠之名譽。
二、案經劉德忠訴由臺灣板橋地方法院檢察署檢察官偵查起訴。
    理  由  
一、證據能力：本判決下列所引用認定犯罪事實之各項證據，並
    無證據證明係公務員違背法定程序所取得，且檢察官、被告
    及辯護人於本院準備程序及審判期日時對於證據能力均未予
    爭執，且迄至言詞辯論終結前亦未再聲明異議，本院審酌各
    該證據取得或作成時之一切情況，並無違法、不當或不宜作
    為證據之情事，與本案待證事實間復具有相當之關聯性，依
    刑事訴訟法第158 條之4 反面解釋及同法第159 條之5 第2 
    項規定意旨，自得採為本件認定事實之基礎，合先敘明。
二、訊據被告固坦承如附表所示之電子郵件內容確係由伊所寄發
    ，惟矢口否認有何妨害名譽犯行，辯稱：伊並無誹謗告訴人
    劉德忠之故意云云。辯護人另以：(一)被告係點選曼羅蘭公司
    之介紹網頁並依網頁上之電子郵件信箱寄發郵件，被告不知
    cfpan@crater.com.tw 並非曼羅蘭公司員工之電子郵件信箱
    ，且電子郵件信箱均須密碼始能開啟，被告僅寄發如附件所
    示之電子郵件至2 個電子郵件信箱內，足徵被告並無散布於
    眾之意圖。(二)被告信件內所述「以他個人的行為（我們認識
    30年有餘）有可能會帶走公司的財產，工程材料，或金錢潛
    逃，並且不排除會對女性員工性侵後再離職。」等語，僅係
    被告針對特定事項依個人價值判斷所提出對告訴人之主觀意
    見、評論或批判，非屬「事實陳述」，自非刑法第310 條誹
    謗罪所規範之處罰內容。(三)至所述「該員於任職期間有多次
    私底下與該配合的客戶進行私底下的維修交易，從中賺取牟
    利」與公共利益有關，且係經告訴人親口告知被告，已屬有
    相當理由確信其所言為真實，依司法院大法官釋字第509 號
    解釋，應為不罰之行為等語，資為辯護。
三、經查：
  (一)被告確有於99年8 月31日，在臺北縣板橋市○○路○ 段朋友
    住處內，以電腦設備連接至網際網路後，登入伊所申設之
    derek0707@kimo.com電子郵件帳號寄發如附表所示內容之電
    子郵件至david.kuo@manrolandchina.com及cfpan@crater.
    com.tw二個電子郵件信箱等情，迭據被告於警詢、偵查及本
    院審理中均供承不諱，復有電子郵件列印資料1 份（臺灣板
    橋地方法院99年度他字第6064號偵查卷第4 頁參照）在卷可
    參，足認被告確有於上開時地寄送如附表所示內容之電子郵
    件至上開2電子郵件信箱之事實。
  (二)按誹謗罪要求之散布意圖，係指行為人於指摘傳述足損他人
    名譽之事實時，須基於分散傳布於不特定人或多數人之目的
    而為，有無具備此項意圖乃屬主觀要件之確認，其誹謗行為
    無庸於客觀上達到眾所周知之程度，而有別於公然侮辱罪之
    成立判斷，應視個案情狀，依行為人之具體認知、想像與預
    見，以為認定主觀上是否確有將所述負面事實轉知予不特定
    人或多數人知悉之企求。被告雖辯稱僅欲提醒告訴人公司注
    意，並無散布於眾之故意云云，查被告供稱因瀏覽曼羅蘭公
    司「我們就是印刷- 曼羅蘭致力提升客戶獲利創造雙贏局面
    」新聞稿網頁內容（100 年5 月12日刑事辯護狀被證一），
    並依該新聞稿內容所揭示之電子郵件信箱地址寄發如附表所
    示之電子郵件。依該新聞稿所示，已明確依序標明「新聞聯
    絡人」、「郭和東」、「台灣曼羅蘭股份有限公司」、「
    david.kuo@manrolandchina.com」各欄位，及「潘靜斐」、
    「盛燦公關」、「cfpan@crater.com.tw 」各欄位，足資辨
    識電子郵件信箱david.kuo@manrolandchina.com為曼羅蘭公
    司新聞聯絡人郭和東所有，另電子郵件信箱cfpan@crater.
    com.tw則為盛燦公關公司潘靜斐所有，被告斷無誤認電子郵
    件信箱cfpan@crater.com.tw 亦為曼羅蘭公司內部員工所有
    之可能。又被告倘僅欲提醒曼羅蘭公司注意告訴人，而非意
    圖使該公司員工均得知悉伊所寄發之電子郵件內容，理應僅
    將該信件寄予告訴人於曼羅蘭公司任職之工程部主管，惟被
    告明知信箱david.kuo@manrolandchina.com之所有人郭和東
    為曼羅蘭公司之新聞聯絡人，另信箱cfpan@crater.com.tw
    之所有人更係非曼羅蘭公司員工之盛燦公關公司員工，猶寄
    發如附表所示之電子郵件，足證被告主觀上確有散布於眾之
    意圖。
  (三)次按刑法第310 條第3 項前段「以對誹謗之事，能證明其為
    真實者不罰」，係針對言論內容與事實相符者之保障，並藉
    以限定刑罰權之範圍，實務上多認該項之適用，非謂指摘或
    傳述誹謗事項之行為人，必須自行證明其言論內容確屬真實
    ，始能免於刑責。行為人雖不能證明言論內容為真實，但依
    其所提證據資料，認為行為人有相當理由確信其為真實者，
    即不能以誹謗罪之刑責相繩，此即所謂「真實惡意原則」。
    蓋因在資訊紛雜且高度流動之現代社會裡，很難完全避免出
    現錯誤，因此除非發表言論者對於資訊之不實已有所知悉，
    卻仍執意傳播不實之言論，或者本應對該資訊之真實性起疑
    ，卻仍故意不管事實真相如何發表言論，始能論以刑事誹謗
    罪；除此之外，亦藉此對政府官員或公眾人物提起誹謗訴訟
    之成功可能性予以限縮，以便達成掌握社會上較多權力與資
    源者，對於相對弱勢者之意見表達，予以適度之容忍，方能
    維護公共論壇及言論自由市場之運作不墜。惟與公眾人物相
    較，倘行為人言論之對象僅係私人時，因所攸關之公共利益
    ，及利用新聞媒體反駁、以正視聽之可能性，均有所不同，
    是該條項之解釋在行為人之言論對象為私人而非公眾人物時
    ，應採較嚴格之標準，亦即在判斷「行為人是否有相當理由
    確信其為真實」時，應課以行為人較高之查證義務，方能平
    衡行為人之言論自由與言論指涉者之名譽權保護。查被告於
    所寄發之電子郵件中所述「該員（按即告訴人）於任職期間
    有多次私底下與該配合的客戶進行私底下的維修交易，從中
    賺取牟利」等語，乃係指述告訴人雖任職於曼羅蘭公司，卻
    未遵守公司規定，為圖一己之私而私下接洽客戶牟利，致公
    司受有損失，於客觀上確已使人產生告訴人無職業道德之觀
    感而貶損告訴人之名譽。被告雖辯稱此事乃告訴人親口告知
    ，且被告前妻李玉基亦於偵查中具結證稱：確有聽告訴人說
    過在私底下接客戶，伊事後有再轉告被告等語（臺灣板橋地
    方法院檢察署99年度他字第6064號偵查卷第15頁參照），已
    有相當理由確信告訴人有多次私底下與該配合的客戶進行私
    底下的維修交易，從中賺取牟利之事實。惟告訴人堅決否認
    有此行為，且被告亦於本院審理時亦自承伊除聽告訴人自述
    及聽證人李玉基傳述外，並未為任何查證之行為（見本院
    100 年6 月28日審判筆錄第5 頁），是被告僅憑告訴人及證
    人李玉基之片面之詞，卻未進一步為任何確認告訴人是否有
    私之查證作為，未能查明其他證據以為佐證，即寄發電子郵
    件傳述告訴人有私接客戶從中牟利之行為，自難認被告已盡
    必要之查證而有相當理由確信其所述為真實之情形，無從爰
    引刑法第310 條第3 項前段之規定免責。
  (四)另查被告於所寄發之電子郵件中所述「以他個人的行為（我
    們認識30年有餘）有可能會帶走公司的財產，工程材料，或
    金錢潛逃，並且不排除會對女性員工性侵後再離職。」等語
    ，辯護意旨雖認僅係被告主觀意見、評論或批判，非屬「事
    實陳述」云云。按「言論」在學理上，可分為「事實陳述」
    及「意見表達」二者。「事實陳述」始有真實與否之問題，
    「意見表達」或對於事物之「評論」，因屬個人主觀評價之
    表現，即無所謂真實與否可言。而自刑法第310 條之文義觀
    之，所謂得證明為真實者，唯有「事實」。據此可徵，我國
    刑法誹謗罪所規範者，僅為「事實陳述」，不包括針對特定
    事項，依個人價值判斷所提出之主觀意見、評論或批判，如
    「某某某私下向廠商收取回扣，真是王八蛋」，「收取回扣
    」之部分乃事實陳述而有刑法第310 條之適用，「真是王八
    蛋」之部分，則為個人主觀意見陳述無從證明其真偽，自非
    刑法第310 條所適用之範疇。查本案被告所述「有可能會帶
    走公司的財產，工程材料，或金錢潛逃，並且不排除會對女
    性員工性侵後再離職。」，均非無法驗證其真偽之單純評價
    ，且已使接收該等言論內容之人產生告訴人確有侵占公司財
    產及對女員工性侵行為之印象，自非屬「意見表達」而係「
    事實性陳述」，仍屬刑法第310 條之規範對象。被告復於偵
    查中自承此部份所述之內容均為其個人的猜測（見臺灣板橋
    地方檢察署98年度他字第6064號偵查卷第9 頁），而全無所
    據，且足以使一般人對告訴人產生負面評價而貶損告訴人之
    名譽。
  (五)綜上所述，被告於基於散布於眾之意圖，寄發內容為「以他
    個人的行為（我們認識30年有餘）有可能會帶走公司的財產
    ，工程材料，或金錢潛逃，並且不排除會對女性員工性侵後
    再離職。再三告知，該員於任職期間有多次私底下與該配合
    的客戶進行私底下的維修交易，從中賺取牟利，此案件是經
    由劉X 忠親口轉述，還可請貴公司向配合的客戶進行調查」
    之電子郵件，乃指摘足以毀損告訴人名譽之事，事證明確，
    被告妨害名譽犯行，洵堪認定，應予依法論科。
五、按家庭暴力防治法所稱家庭暴力，係指家庭成員間實施身體
    或精神上不法侵害之行為；所稱家庭暴力罪，係指家庭成員
    間故意實施家庭暴力行為而成立其他法律所規定之犯罪，家
    庭暴力防治法第2 條第1 項、第2 項分別定有明文。經查，
    告訴人劉德忠與被告劉德權為兄弟關係，屬家庭暴力防治法
    第3 條第4 款所定之家庭成員關係。核被告所為，係犯刑法
    第310 條第2 項之加重誹謗罪。被告上開誹謗犯行亦屬家庭
    暴力防治法第2 條第2 項之家庭暴力罪，惟因家庭暴力防治
    法之前揭條文並無罰責規定，故此部分犯行僅依刑法誹謗罪
    之規定予以論罪科刑即可。爰審酌被告與告訴人為兄弟關係
    ，未能理性解決2 人間之糾紛，反率而寄送貶抑告訴人名譽
    之言論至告訴人任職公司，惟兼衡被告為此犯行背後所受之
    心理刺激，及其智識程度、犯後態度等一切情狀，量處如主
    文所示之刑，並諭知易科罰金之折算標準，以昭炯戒。
據上論斷，應依刑事訴訟法第299 條第1 項前段，刑法第310 條
第2 項、第41條第1 項前段，刑法施行法第1 條之1 第1 項、第
2項前段，判決如主文。
本案經檢察官李美金到庭執行職務。
中    華    民    國   100    年    7     月    15    日
                    刑事第十五庭審判長法  官  王綽光

                                      法  官  洪珮婷

                                      法  官  黃司熒
以上正本證明與原本無異
如不服本判決應於送達後10日內向本院提出上訴狀
                                      書記官  屠衛民
中    華    民    國   100    年    7     月    15    日
附錄本案論罪科刑法條全文：
中華民國刑法第310 條
意圖散布於眾，而指摘或傳述足以毀損他人名譽之事者，為誹謗
罪，處1年以下有期徒刑、拘役或5百元以下罰金。
散布文字、圖畫犯前項之罪者，處2 年以下有期徒刑、拘役或1
千元以下罰金。
對於所誹謗之事，能證明其為真實者，不罰。但涉於私德而與公
共利益無關者，不在此限。

【附表】
┌────────────────────────────┐
│貴公司（曼羅蘭）有一個工程部的工程師，名叫劉X忠，身份證 │
│字號A124684XXX，出生年月日68.7.3X犯了一起妨害性自主之強 │
│暴罪，目前官司正在審判中，貴公司對於此工程人員繼續任用，│
│必然對貴公司內部女性員工會受到類似案件及對外廠商的女性員│
│工會受到生命上的威脅，特此告知！以下至此告知的理由1.該工│
│程師劉X忠99年8月30日早上請假的理由是否有告訴公司是要去開│
│強暴罪的案件，所以請假？2.他本身的家庭狀況未何從原本四個│
│人（家庭內容有弟弟一個、弟媳一個、子女一個、劉X忠本人） │
│直到今日只剩下他與他女朋友同住？其他的人員一夜之間消失3.│
│他本身目前是否有誠實告知公司他本人目前有一個性侵害強暴案│
│件官斯正在審判中？以上三點，相信貴公司的主管及人員與該員│
│對質時，他必然無法完全交代。試問，貴公司難道不在乎女性員│
│工及女性客戶的自身安全嗎？特此再次告知避免貴公司女性員工│
│成為下一個的被侵害者，目前此案正在審理中，檢察官不排除該│
│員會畏罪潛逃，以他個人的行為（我們認識他30年有餘）有可能│
│帶走公司直接財產、工程材料、或金錢潛逃並且不排除會對女性│
│員工性侵害後再離職。再三告知，該員於任職期間有多次私底下│
│與該配合的客戶進行私底下的維修交易，從中賺取牟利，此案件│
│是經由劉X忠親口轉述，還可請貴公司向配合的客戶進行調查， │
│一個人的"誠"與"德"是做人的根本，若一個人會背著公司進行私│
│下的維修交易，就已經喪失了誠信，又對自己的親人性侵害強暴│
│，並有畏罪潛逃的嫌疑，該公司不得不提防！                │
└────────────────────────────┘